臺北高等行政法院判決　　　　　　　　　　　　　　九十年度訴字第六五六○號
　　　　　　　　　　　　　　　.
　　原　　　告　甲○○
　　訴訟代理人　林良財律師
　　複代理人　　游香瑩律師
　　被　　　告　桃園縣政府
　　代　表　人　乙○○縣長）.
　　訴訟代理人　丙○○
右當事人間因建築法事件，原告不服內政部中華民國九十年十一月五日台（九十）內
訴字第九○○七三五二號訴願決定，提起行政訴訟。本院判決如左：
　　主  文
原告之訴駁回。
訴訟費用由原告負擔。
　　事  實
一、事實概要：桃園縣桃園市○○路四十八巷九之一號一樓建築物，領有被告機關所
    屬工務局民國（以下同）八十年六月十八日桃縣工建管字第八五○九號函核發之
    變更原使用執照用途為「遊樂場」。八十九年一月十八日、八十九年一月二十七
    日、八十九年三月二十九日、八十九年五月一日分別經桃園縣警察局實施公共安
    全檢查時查獲原告擅自變更經營電子遊藝場業務，並有未維護建築物合法使用與
    其構造及設備安全之如下缺失：即隔間牆面及天花板裝修材料不符，無使用許可
    。被告機關認定原告同時違反建築法第七十三條及第七十七條第一項規定，分別
    以八十九年二月二十五日桃縣工建（戊）字第一一二六號函、八十九年二月二十
    九日桃縣工建（戊）字第一二三九號函、八十九年五月九日桃縣工建（戊）字第
    三二五九號函、八十九年六月十二日桃縣工建（戊）字第四一六八號函各處原告
    新台幣（以下同）六萬元、六萬元、十八萬元、十八萬元，並勒令停止使用。嗣
    系爭建築物之所有權人劉家鳳於九十年二月二十日提出申請書，要求撤銷罰鍰處
    分，案經被告機關九十年五月二十五日桃縣工使字第二三二九號函否准；原告不
    服，提起訴願，亦遭決定駁回，遂向本院提起行政訴訟。
二、兩造聲明：
　(一)原告聲明：訴願決定及原處分均撤銷。
　(二)被告聲明：駁回原告之訴。訴訟費用由原告負擔。
三、兩造之爭點：
    原告於八十三年間依當時法令申請設立皇冠遊樂場，於八十六年間辦理歇業，復
    於八十八年間在現址申請設立皇冠遊樂場，是否須依內政部八十五年八月十三日
    內政部台內營字第八五八四七一八號函訂定建築法第七十三條執行要點附表二
    「建築物使用分類表」規定變更建築物使用用途。
甲、原告主張：
  (一)查系爭建物於八十年六月二十九日變更為遊樂場使用，此有被告機關所屬工務局
    建築管理課函及使用執照可稽。當時原告業經合法申請皇冠遊樂場之營利事業登
    記證，營業項目為遊樂電玩之經營，此有被告機關函及營利事業登記抄本可稽。
    依此原告既合法取得營利事業登記證，自得依所載營業項目經營遊樂電玩，依不
    溯及既往原則，自不應受嗣後內政部營建署八十五年公布分類區分為「遊樂場」
    或「遊藝場」之限制，而得經營遊樂電玩；原告既未變更使用建物用途，自未違
    反建築法規定。被告機關以內政部營建署嗣後公布之分類，認為系爭建物違規使
    用，原處分認定事實、適用法律顯有違反信賴保護原則及法律不溯及既往原則。
  (二)另原告於八十六年十月三十日辦理歇業，八十八年欲重新申辦經營遊樂電玩之營
    利事業登記證，惟因被告機關三五○、三五一主管會報決議，對於電動玩具（遊
    樂場）執照一律暫於八十八年二月二十四日辦理營業項目為遊樂園業之營利事業
    登記。此應僅係營業項目不符（已經被告機關處罰鍰三萬元在案），不影響系爭
    建物未違規使用之事實。
  (三)被告未依建築法第九十條、第九十一條規定令原告限期改善或補辦手續，未通知
    原告需重新申請變更使用執照，即對原告處予罰鍰並勒令停止使用，所為處分顯
    有違誤。
  (四)綜上，爰請判決如訴之聲明。
乙、被告主張：
  (一)查本案皇冠遊樂場之營業場所依內政部八十五年八月十三日內政部台內營字第
    八五八四七一八號函訂定建築法第七十三條執行要點附表二「建築物使用分類表
    」規定，係屬Dl類遊樂場使用，領有被告機關桃商登字第○○一二三七三五號營
    利事業登記證，核准營業項目為遊樂園業，但實際營業項目為電子遊藝場屬BI類
    之遊藝場業使用。
  (二)原告未依核准項目營業，且未辦理變更使用執照，擅自將建築物用途變更使用，
    被告機關及警察局分別於八十九一月十八日、八十九一月二十七日、八十九三月
    二十九日、八十九五月一日、八十九五月二十二日先後五次至該址實施公共安全
    檢查，均當場查獲建築物未合法使用，擅自將建築物用途變更使用，且現場工作
    人員均簽名坦承不諱，此有警察局函文及公共安全檢查記錄表影本可稽，以上各
    案被告機關均依違反建築法第七十三條後段及第七十七條第一項規定處予罰鍰並
    勒令停止使用在案。
  (三)按該建築物於八十年六月二十九日變更用途為遊樂場業使用，並於八十三年十二
    月二十八日依當時法令申請設立皇冠遊樂場，於八十六年十月三十日辦理歇業，
    原告於八十八年二月二十四日在現址申請設立皇冠遊樂場，領有被告機關桃商登
    字第○○一二三七三五號營利事業登記證，核准營業項目為遊樂園業，雖為同一
    負責人於同一建築物設立同名之營業場所，然因設立時間、營利事業登記證及核
    准之營業項目均不相同，應視為兩個不同之個案，前案於八十六年十月三十日原
    告辦理歇業後結束，八十八二月二十四日原告重新申請設立皇冠遊樂場時係屬新
    案，自應遵循當時營利事業登記證核准之營業項目內容使用，亦須依內政部八十
    五年八月十三日內政部台內營字第八五八四七一八號函訂定建築法第七十三條
    執行要點附表二「建築物使用分類表」規定變更建築物使用用途，以資適法，查
    內政部九十年十一月五日台（九十）內訴字第九○○七三五二號訴願決定駁回原
    告訴願所為之決定，足證被告機關前依建築法第九十條第一項及第九十一條第一
    項規定所為之處分，依法並無違誤。
  (四)綜上論結，本訴為無理由，爰請審議駁回。
　　理  由
一、被告之代表人原為許應深，自九十年十二月二十一日起改由乙○○擔任，此有被
    告所提之九十一年四月十五日府工使字第○九一○○三一五○五號函在卷可按，
    是其聲請承受訴訟，核無不合，應予准許。
二、按「建築物．．．非經領得變更使用執照，不得變更其使用。」「建築物所有權
    人、使用人應維護建築物合法使用與其構造及設備安全。」「違反第七十三條後
    段規定擅自變更使用者，處建築物所有權人或使用人新臺幣六萬元以上三十萬元
    以下罰鍰，並勒令停止使用。得以補辦手續者，令其限期補辦手續，不停止使用
    或逾期不補辦者得連續處罰。」「違反第七十七條第一項‧‧‧規定者，處建築
    物所有權人、使用人新台幣六萬元以上三十萬元以下罰鍰，並限期改善或補辦手
    續，逾期仍未改善或補辦手續者得連續處罰，並停止其使用，必要時並停止供水
    、供電或封閉、強制拆除。」分別為建築法第七十三條、第七十七條第一項、第
    九十條第一項、九十一條第一項所明定。
三、查本件原告在系爭建築物經營皇冠遊樂場，領有被告機關所屬工務局八十年六月
    十八日桃縣工建管字第八五○九號函核發之變更使用執照用途為「遊樂場」，案
    經桃園縣警察局於八十九年一月十八日、二十七日、三月二十九日、五月一日分
    別查獲原告擅自變更經營為電子遊藝場業務，並有未維護建築物合法使用與其構
    造及設備安全之如下缺失：即隔間牆面及天花板裝修材料不符，無使用許可。被
    告機關爰依建築法第七十三條及第七十七條第一項規定，分別按查獲次數處以原
    告罰鍰並勒令停止使用。原告則以系爭建物於八十年六月二十九日變更為遊樂場
    使用營業項目為遊樂電玩之經營，原告既合法取得營利事業登記證，自得依所載
    營業項目經營遊樂電玩，依不溯及既往原則，自不應受嗣後內政部營建署八十五
    年公布分類區分為「遊樂場」或「遊藝場」之限制，而得經營遊樂電玩；原告既
    未變更使用建物用途，自未違反建築法規定。被告機關以內政部營建署嗣後公布
    之分類，認為系爭建物違規使用，原處分認定事實、適用法律顯有違反信賴保護
    原則及法律不溯及既往原則。此應僅係營業項目不符，不影響系爭建物未違規使
    用之事實。且被告未通知原告需重新申請變更使用執照，即對原告處予罰鍰並勒
    令停止使用，所為處分顯有違誤云云。
四、經查本件原告於坐落桃園縣桃園市○○路四十八巷九之一號一樓建築物，領有被
    告機關所屬工務局八十年六月十八日桃縣工建管字第八五○九號函核發之變更原
    使用執照用途為「遊樂場」，並於八十三年十二月二十八日依當時法令申請設立
    皇冠遊樂場，於八十六年十月三十日辦理歇業，原告復於八十八年二月二十四日
    在現址申請設立皇冠遊樂場，領有被告機關桃商登字第○○一二三七三五號營利
    事業登記證，核准營業項目為遊樂園業，有營利事業登記抄本及營利事業登記證
    各一紙在卷足憑。原告於八十六年十月三十日辦理歇業後結束，八十八年二月二
    十四日原告重新申請設立皇冠遊樂場時係屬新案，自應遵循當時營利事業登記證
    核准之營業項目內容使用，亦須依內政部八十五年八月十三日內政部台內營字
    第八五八四七一八號函訂定建築法第七十三條執行要點附表二「建築物使用分類
    表」規定變更建築物使用用途，以資適法；然依內政部八十五年八月十三日內政
    部台內營字第八五八四七一八號函訂定建築法第七十三條執行要點附表二「建
    築物使用分類表」規定，遊樂場歸列為屬Dl類，領有被告機關桃商登字第○○一
    二三七三五號營利事業登記證，核准營業項目為遊樂園業；但實際營業項目為電
    子遊藝場屬BI類之遊藝場業使用。而桃園縣警察局於八十九年一月十八日、八十
    九年一月二十七日、八十九年三月二十九日、八十九年五月一日實施公共安全檢
    查時，查獲原告擅自變更經營為電子遊藝場業務乃屬建築法第七十三條執行要點
    附表一、建築物使用分類之商業類，並有未維護建築物合法使用與其構造及設備
    安全之如下缺失：即隔間牆面及天花板裝修材料不符，無使用許可。原告營利事
    業登記證，核准營業項目為遊樂園業，但實際營業項目卻為電子遊藝場屬BI類之
    遊藝場業使用，洵堪認定。是以被告機關依建築法第七十三條及第七十七條第一
    項規定，分別按查獲次數處以原告罰鍰並勒令停止使用，依法自無不合，訴願決
    定，予以維持，亦無違誤。
五、次查，系爭建物領有八十年六月十八日桃縣工建管字第八五○九號函核發之變更
    使用執照用途為「遊樂場」，當時固可經營電子遊藝場業，惟建築法第七十三條
    執行要點，內政部於八十五年八月十三日以合內營字第八五八四七一八號函訂定
    後，遊樂場被歸類為休閒、文教類，而電子遊藝場被歸類為商業類，則原告經營
    之皇冠遊樂場，係於上開法令訂定後之八十八年始取得營利事業登記，自應按營
    利事業登記證核准之遊樂場業務營業，原告主張處分認定事實、適用法律顯有違
    反信賴保護原則及法律不溯及既往原則，容有誤解。另原告八十九年一月十八日
    、八十九年一月二十七日、八十九年三月二十九日、八十九年五月一日分別經桃
    園縣警察局查獲原告擅自變更經營電子遊藝場業務，經被告機關認定原告同時違
    反建築法第七十三條及第七十七條第一項規定，分別以八十九年二月二十五日桃
    縣工建（戊）字第一一二六號函、八十九年二月二十九日桃縣工建（戊）字第一
    二三九號函、八十九年五月九日桃縣工建（戊）字第三二五九號函、八十九年六
    月十二日桃縣工建（戊）字第四一六八號函各處原告六萬元、六萬元、十八萬元
    、十八萬元，並勒令停止使用，其上開函文均載明「請立即恢復原狀並補辦手續
    」等語，是原告主張被告未通知原告需重新申請變更使用執照，即對原告處予罰
    鍰並勒令停止使用云云，亦不足採。
六、綜上所述，被告機關依建築法第七十三條及第七十七條第一項規定，分別按查獲
    次數處以原告罰鍰並勒令停止使用，依法自無不合，訴願決定，予以維持，亦無
    違誤。原告徒執前詞，聲請撤銷原處分及訴願決定，為無理由，應予駁回。
據上論結，本件原告之訴為無理由，爰依行政訴訟法第九十八條第三項前段，判決如
主文。
中　　　華　　　民　　　國　　九十一　　年　　 十一 　　月　　 十四 　　日
                        臺 北 高 等 行 政 法 院  第七庭
                                       審 判 長  法  官  鄭小康
                                                 法  官  林金本
                                                 法  官  黃秋鴻
右為正本係照原本作成。
如不服本判決，應於送達後二十日內，向本院提出上訴狀並表明上訴理由，如於本判
決宣示後送達前提起上訴者，應於判決送達後二十日內補提上訴理由書（須按他造人
數附繕本）。
中　　　華　　　民　　　國　　九十一　　年　　 十一 　　月　　 十八 　　日
　　　　　　　　　　　　　　　　　　　　         書記官　黃瑞芬
